【裁判字號】    98,上訴,2937
【裁判日期】    980826
【裁判案由】    偽造有價證券等
【裁判全文】
臺灣高等法院刑事判決                98年度上訴字第2937號
上  訴  人  臺灣桃園地方法院檢察署檢察官
上  訴  人
即  被  告  甲○○
指定辯護人  本院公設辯護人郭書益
上列上訴人因被告偽造有價證券等案件，不服臺灣桃園地方法院
98 年度訴字第189號，中華民國98年5月15日第一審判決（起訴
案號：臺灣桃園地方法院檢察署97年度調偵字第33號），提起上
訴，本院判決如下：
    主  文
原判決撤銷。
甲○○意圖供行使之用，而偽造有價證券，處有期徒刑年貳月
，如附表所示偽造本票壹紙及偽造之「陳茗益」印章壹枚均沒收
。
    事  實
一、甲○○與乙○○於民國九十五年五月十三日經婚友社介紹認
    識，甲○○因另案遭通緝，遂向乙○○自稱係「陳茗益」，
    並於九十五年六月九日、十二日分別向乙○○借款新臺幣（
    下同）三十萬元及二十萬元（涉嫌詐欺部分，業經臺灣桃園
    地方法院檢察署檢察官以九十七年度調偵字第三三號為不起
    訴處分），並於同年七月簽發面額分別為三十萬元及二十二
    萬元之本票二張交予乙○○作為上開借款之擔保（此部分本
    票亦係甲○○偽以陳茗益名義簽發，惟未據檢察官起訴）。
    乙○○另要求「陳茗益」提出中華民國國民身分證（下稱身
    分證）確認身分，甲○○遂基於行使變造特種文書之犯意，
    於九十五年七月十七日前不詳之時間，在新竹某不詳地點，
    影印其身分證正本，並將原該身分證影本之姓名、身分證統
    一編號「甲○○、Ｚ000000000」變造為「陳茗益、Ｚ0000000
    00」後再行影印，以此方式變造特種文書身分證，並於九十
    五年七月十七日持上開變造後之身分證影本予乙○○確認身
    分而行使之，足生損害於乙○○、陳茗益（此部分行使變造
    特種文書犯行亦未據起訴）；甲○○為換取上開供作借款擔
    保之本票二張，另基於意圖供行使之用而偽造有價證券之犯
    意，於九十五年十月十四日，在新竹市某地，以「陳茗益」
    之名義及上開變造之身分證字號，偽造如附表所示本票一張
    （加計上開債務利息五萬五千元），並持其事先委由不知情
    之人偽刻之陳茗益印章，於該本票上偽造陳茗益之印文二枚
    ，而於是日下午二時許，在新竹市○道○○○道附近之「和
    風會館」餐廳內，持之向乙○○換取上開二張本票，並同時
    交付上開變造之身分證影本予乙○○而行使，以取信於乙○
    ○，足生損害於乙○○、陳茗益。嗣經乙○○持如附表所示
    本票向臺灣桃園地方法院簡易庭聲請本票裁定，經追查始發
    現「陳茗益」本名為甲○○，並向臺灣桃園地方法院民事庭
    聲請更正相對人之年籍資料遭駁回後，始悉上情。
二、案經乙○○訴由臺灣桃園地方法院檢察署檢察官偵查起訴。
    理  由
甲、程序方面
    按被告以外之人於審判外之言詞或書面陳述，除法律有規定
    者外，不得作為證據；又被告以外之人於審判外之陳述，雖
    不符合同法第一百五十九條之一至第一百五十九條之四之規
    定，但經當事人於審判程序同意作為證據，法院審酌該言詞
    陳述或書面陳述作成時之情況，認為適當者，亦得為證據。
    當事人、代理人或辯護人於法院調查證據時，知有第一百五
    十九條第一項不得為證據之情形，而未於言詞辯論終結前聲
    明異議者，視為有前項之同意，刑事訴訟法第一百五十九條
    第一項及第一百五十九條之五分別定有明文。經查，本判決
    下列所引用之各該被告以外之人於審判外之陳述（包含書面
    陳述），除公務員職務上製作之紀錄文書，並無顯不可信之
    情況，依刑事訴訟法第一百五十九條之四第一款規定，有證
    據能力外，其餘亦屬傳聞證據部分，檢察官及辯護人於本院
    審理時均表示沒有意見，且迄於言詞辯論終結前亦未聲明異
    議。本院審酌上開證據資料製作時之情況，尚無違法不當及
    證明力明顯過低之瑕疵，亦認為以之作為證據應屬適當，故
    揆諸前開規定，爰依刑事訴訟法第一百五十九條之五規定，
    認前揭證據資料均有證據能力。
乙、實體方面
一、上開事實，業據被告於原審審理時坦承不諱（見原審卷第五
    八、五九頁），核與證人即告訴人乙○○於原審及本院審理
    時證述之情節相符（見原審卷第五十、五一頁；本院卷第三
    六、三七頁），復有告訴人庭陳之「陳茗益」名片、臺灣桃
    園地方法院簡易庭九十六年度票字第三一二０號裁定、甲○
    ○戶籍謄本一份、被告變造「陳茗益」身分證影本、被告偽
    造如附表所示本票影本、匯款委託書、陳佳琳所有臺北國際
    商業銀行桃園分行（更名為永豐銀行南桃園分行）帳號0000
    000000 000號帳戶開戶資料及交易明細、保管條等在卷可稽
    （見第二二一九號偵查卷第五至十二頁，第二０九八三號偵
    查卷第四至六、八、九、二四頁），事證至為明確，被告之
    犯行堪以認定。
二、按本件被告犯罪後，戶籍法業於九十七年五月二十八日修正
    公布，增訂戶籍法第七十五條第一項「意圖供冒用身分使用
    ，而偽造、變造國民身分證，足以生損害於公眾或他人者，
    處五年以下有期徒刑、拘役或科或併科新臺幣五十萬元以下
    罰金。」、第二項「行使前項偽造、變造之國民身分證者，
    亦同。」之規定，並於同年月三十日生效施行，此條項規定
    為刑法第二百十六條、第二百十二條行使偽造、變造特種文
    書罪之特別法規定，且刑罰規定較重，是本件被告所涉犯變
    造身分證影本之行為，於上開戶籍法第七十五條第一項、第
    二項增訂生效施行前後，適用處斷之新舊法律不同，故應依
    同法第二條規定綜合比較新舊法，經比較結果，被告此部分
    所犯之變造身分證罪，依修正前之上開刑法規定處斷，較為
    有利，自仍應適用其行為時之舊法即上開刑法規定處斷，合
    先敘明。
三、核被告甲○○所為，係犯刑法第二百十六條、第二百十二條
    之行使變造特種文書罪及同法第二百零一條第一項之意圖供
    行使之用而偽造有價證券罪。被告變造該身分證之特種文書
    之低度行為，為其行使之高度行為所吸收；另其於本票上偽
    造「陳茗益」署押、印文之行為，為偽造有價證券之部分行
    為，不另論罪。再被告利用不知情之他人偽造「陳茗益」印
    章，為間接正犯。被告同時交付偽造之有價證券及變造之特
    種文書，為一行為觸犯行使變造特種文書、行使偽造有價證
    券二罪名之想像競合犯，應從一重之行使偽造有價證券罪處
    斷。而其行使偽造有價證券之輕度行為，復為偽造有價證券
    之重度行為所吸收，不另論罪，應僅就偽造有價證券罪論處
    。
四、原審對被告予以論罪科刑，固非無見，惟查：(一)本件被告係
    同時交付偽造之有價證券及變造之特種文書予告訴人而為行
    使，顯為一行為觸犯行使變造特種文書、行使偽造有價證券
    二罪名之想像競合犯，自應從一重之行使偽造有價證券罪處
    斷。而其行使偽造有價證券之輕度行為，復為偽造有價證券
    之重度行為所吸收，不另論罪，故而應僅就偽造有價證券罪
    論處。原審認被告就偽造有價證券罪及行使變造特種文書罪
    二罪間，犯意各別，行為互殊，應分論併罰，尚有誤會。(二)
    刑事訴訟審判之目的，在於認定刑罰權之存在與否及其範圍
    ，對一被告起訴之全部事實，倘為單一刑罰權之一罪（包括
    事實上一罪暨含實質上及裁判上一罪之法律上一罪），其主
    文自僅以一項予以宣示為已足，毋庸就被合併論罪部分之起
    訴，另為無罪之諭知，否則即屬贅載，且有主文與事實理由
    矛盾之違誤。本件檢察官起訴被告涉犯刑法第三百三十九條
    第二項詐欺得利罪部分，公訴人認係與被告所犯行使變造特
    種文書及行使偽造有價證券等罪部分為想像競合之裁判上一
    罪關係，是詐欺得利部分經審理後認應諭知無罪（詳後），
    其主文自僅以一項予以宣示為已足，毋庸就詐欺得利部分之
    起訴，另為無罪之諭知。乃原審竟為被告此部分無罪之諭知
    ，顯屬贅載，亦有主文與事實理由矛盾之違誤。檢察官及被
    告上訴指摘原判決不當，為有理由，且原判決有前開可議之
    處，自應由本院將原判決撤銷改判。爰審酌被告為避免遭緝
    獲，擅自變造身分證，並以「陳茗益」之名義簽發本票，及
    其智識程度、品行、犯罪後供認犯行之態度等一切情狀，量
    處如主文第二項所示之刑。被告犯意圖供行使之用而偽造有
    價證券罪，經宣告有期徒刑三年二月，依中華民國九十六年
    罪犯減刑條例條例第三條第一項第十五款之規定，不能適用
    該條例減刑。另蒞庭檢察官固就被告之犯行具體求處有期徒
    刑四年，惟本院審酌被告上開犯罪情節、犯後態度及前揭各
    情，認量處有期徒刑四年尚嫌過重，而應以主文第二項所示
    之刑較為妥適，均附此敘明。
五、按偽造之有價證券，不問屬於犯人與否，沒收之；本案被告
    所偽造如附表所示本票一張，雖已行使交付乙○○，非被告
    所有之物，仍應依刑法第二百零五條之規定沒收。又按偽造
    之印章，不問屬於犯人與否，沒收之；本案被告委由不知情
    之他人所偽造之「陳茗益」印章一顆，雖未扣案，然無證據
    證明業已滅失而不復存在，不問屬於犯人與否，仍應依刑法
    第二百十九條之規定宣告沒收。至被告變造「陳茗益」身分
    證影本並無證據證明尚屬存在，而被告以該變造之身分證影
    本再加以影印所製造之身分證影本，已因行使而交付乙○○
    ，非屬被告所有，均不予宣告沒收。
六、不另為無罪之諭知部分：
(一)、公訴意旨另以：被告甲○○係意圖為自己不法所有，為免除
    債務，而將如附表所示之本票交付告訴人以行使，致告訴人
    信以為真而收受之。因認被告另涉有刑法第三百三十九條（
    起訴書誤載為三百九十九條）第二項之詐欺得利罪嫌云云。
(二)、按犯罪事實應依證據認定之，無證據不得認定犯罪事實，又
    不能證明被告犯罪或其行為不罰者，應諭知無罪之判決，刑
    事訴訟法第一百五十四條第二項、第三百零一條第一項分別
    定有明文。
(三)、公訴意旨認被告涉有刑法之詐欺得利罪嫌，無非係以被告之
    供述、告訴人之指訴、變造之身分證影本、如附表所示本票
    影本、照片、臺灣桃園地方法院民事庭九十六年度票字第三
    一二０號民事裁定為其主要論據。經查：告訴人於原審審理
    時證稱：甲○○於九十五年十月十四日以「陳茗益」名義簽
    發之五十七萬五千元本票是為了換同年七月他為了擔保借款
    所簽發的三十萬元及二十二萬元本票，甲○○跟伊借錢時就
    說三個月要換一次票，等甲○○將借款還給伊時，伊就會將
    本票還給他等語甚詳（見原審卷第五十、五一頁），可見被
    告交付乙○○變造之「陳茗益」身分證影本及以「陳茗益」
    名義簽發如附表所示本票，僅係為換取先前交付乙○○用以
    擔保債務之票據，並未免除其債務或獲取任何利益，被告之
    行為顯與刑法第三百三十九條第二項詐欺得利罪之構成要件
    不符。至檢察官所提出之變造之身分證影本、如附表所示本
    票影本、上開民事裁定等件，僅能證明被告對告訴人自稱「
    陳茗益」，並以「陳茗益」名義偽造本票，然究不能據此認
    被告有何詐欺得利之行為。
(四)、綜上所述，被告之行為，與詐欺得利罪之構成要件不符，且
    檢察官之舉證，仍有合理之懷疑存在，尚未達於通常一般之
    人均不致有所懷疑，而得確信其為真實之程度，無從形成被
    告有詐欺得利罪之確信，依照前開之說明，本應為被告無罪
    之諭知，然公訴人認被告此部分與上開論罪科刑部分有想像
    競合之裁判上一罪關係，爰不另為無罪之諭知。
七、被告經合法傳喚，無正當理由不到庭，爰不待其陳述逕行判
    決。
據上論斷，應依刑事訴訟法第三百六十九條第一項前段、第三百
六十四條、第三百七十一條、第二百九十九條第一項前段，刑法
第二條第一項前段、第五十五條、第二百十六條、第二百十二條
、第二百零一條第一項、第二百零五條、第二百十九條，判決如
主文。
本案經檢察官張啟彬到庭執行職務。
中    華    民    國    98    年    8     月    26    日
                  刑事第十八庭審判長法  官  吳鴻章
                                    法  官  周政達
                                    法  官  徐昌錦
以上正本證明與原本無異。
如不服本判決，應於收受送達後10日內向本院提出上訴書狀，其
未敘述上訴之理由者並得於提起上訴後10日內向本院補提理由書
（均須按他造當事人之人數附繕本）「切勿逕送上級法院」。
                                    書記官  王韻雅
中    華    民    國    98    年    8     月    26    日
附錄：本案論罪科刑法條全文
中華民國刑法第201條
（有價證券之偽造變造與行使罪）
意圖供行使之用，而偽造、變造公債票、公司股票或其他有價證
券者，處3年以上10年以下有期徒刑，得併科3千元以下罰金。
行使偽造、變造之公債票、公司股票或其他有價證券，或意圖供
行使之用，而收集或交付於人者，處1年以上7年以下有期徒刑，
得併科3千元以下罰金。
附表：被告甲○○偽造之本票一紙
┌──┬───┬───┬──────┬─────┐
│編號│票號  │發票人│發票日      │金額（新台│
│    │      │      │            │幣）      │
├──┼───┼───┼──────┼─────┤
│(一)  │197411│陳茗益│95年10月14日│575,000   │
└──┴───┴───┴──────┴─────┘


司法院資訊處製作；財團法人民間司法改革基金會備份。
